【裁判字號】    90,上訴,2616
【裁判日期】    901005
【裁判案由】    水土保持法
【裁判全文】
臺灣高等法院刑事判決                            九十年度上訴字第二六一六號
    上  訴  人  臺灣板橋地方法院檢察署檢察官
    被      告  乙○○
右上訴人因被告水土保持法案件，不服臺灣板橋地方法院九十年度訴字第五一六號，
中華民國九十年五月十八日第一審判決（起訴案號：臺灣板橋地方法院檢察署八十九
年度偵字第一七六七八號）提起上訴，本院判決如左：
    主  文
上訴駁回。
    理  由
一、公訴意旨略以：緣林蔡錦霞（業經臺灣板橋地方法院判處有期徒刑七月，緩刑三
    年確定）為整修祖墳，於民國八十九年六月間，以新台幣（下同）一百五十六萬
    元，向地主王福雄（由公訴人移送另案併辦）購買臺北縣鄉三峽鎮○○段小暗坑
    小段第一三三七地號之部分土地後（尚未辦理所有權移轉登記），明知前開土地
    經臺灣省公告為水土保持法第三條第三款之山坡地，如欲開挖整地，須依水土保
    持技術規範實施水土保持之處理及維護，且應先擬定水土保持計畫送請目的事業
    主管機關核定，並監督實施方可行之。詎林蔡錦霞身為上開山坡地之使用人，按
    水土保持法第四條規定，為該土地之水土保持義務人，竟在未擬具水土保持計畫
    送請目的事業主管機關核定之情形下，與王福雄基於共同犯意聯絡，自八十七年
    六月下旬起，委由王福雄僱請亦有共同犯意聯絡之被告乙○○在上開山坡地開挖
    整地，並在其上翻修建造水泥磚造墳墓工作物一座，使用面積為一百二十九平方
    公尺，使該山坡地上之土石嚴重外露，致生水土流失。迄於八十九年九月二十七
    日上午十時十分許，為警在上開山坡地內查獲，因認被告乙○○涉有水土保持法
    第三十三條第三項罪嫌。
二、按犯罪事實應依證據認定之，無證據不得推定其犯罪事實；又不能證明被告犯罪
    者，應諭知無罪之判決，刑事訴訟法第一百五十四條第一項、第三百零一條第一
    項定有明文。訊據被告乙○○堅決否認上開犯行，辯稱：其僅是受僱翻新祖墳，
    不知道地主未經擬具水土保持計畫，亦不知有何違反水土保持法犯行等語。
三、經查：
（一）公訴人認被告乙○○涉有上開犯行，無非以其受林蔡錦霞僱用，在上址建造墳
      墓工作物為論據。惟依水土保持法第十條、第四條規定，山坡地開挖整地，其
      水土保持義務人應先擬具水土保持計畫，送請主管機關核定；又公私有土地之
      經營或使用，依本法應實施水土保持處理與維護者，該土地之經營人、使用人
      或所有人，為本法所稱之水土保持義務人。本件林蔡錦霞係水土保持義務人，
      被告乙○○係受林蔡錦霞僱用，從事翻新墳墓工作，業據林蔡錦霞、王福雄供
      述明確，並經證人簡文鍱證述屬實（見偵查卷第四八頁反面、原審卷第二一頁
      ）。則被告乙○○既僅單純受僱翻新祖墳，則是否有公訴人所指犯行，應以其
      是否知情而有共同犯意聯絡為斷。
（二）被告乙○○係水泥工人，受僱為林蔡錦霞之祖墳翻新，該土地原本即為墓地，
      有林蔡錦霞祖先之骨灰醰，原本向王福雄承租，後來王福雄將毗鄰部分之土地
      攤平，林蔡錦霞遂向王福雄購買墓地加以整修等情，業據證人簡文鍱證述綦明
      （見偵查卷第四八頁反面）。則被告乙○○既僅受僱翻新墳墓，對於墓地範圍
      及如何修建，悉依僱用人林蔡錦霞之指示，未加過問是否擬具水土保持計畫、
      是否經主管機關核定等事項，以既有之墓地基礎予以整修，實屬情理之常。被
      告乙○○辯稱：其僅知初建墳墓要經過許可，不知道修建墳墓還要擬具水土保
      持計畫經過核定，以為依照地主指示並無問題，應屬可信。
（三）本件雖經公訴人及原判決認定有土石外露而水土流失之情形，惟經證人即臺北
      縣政府農業局山坡地保育科山坡地巡察員甲○○證稱：依據機關對水土流失之
      闡釋，表土裸露就有水土流失。如果經水土保持計畫施工，施工完畢要恢復植
      生覆蓋。本件去看時是施工中的情形，有表土裸露，至於完工後有無流失情形
      ，其無法判定，要請專業技師鑑定才知道（見本院卷第二十頁）。則本件修建
      祖墳是否致生水土流失，依其施工情形，專業之山坡地保育人員尚無從判斷。
      則除非是明顯之水土流失，依施工情形可得查知或對於修建是否適當有所懷疑
      ，實難責單純受僱施工之人員注意地主之指示是否有違常之處。被告僅係國小
      程度之水泥工人，智識程度不高，實難認其對林蔡錦霞未擬具水土保持計畫即
      雇工之事實有所認識，並有犯意聯絡。
（四）綜上說明，自難認被告有何公訴意旨所指犯行，公訴人亦未具體指明依何事證
      可認有共同犯意聯絡，此外復查無其他積極證據足認其有何違反水土保持法之
      犯行，尚屬不能證明其犯罪。
四、原審依調查證據之結果，斟酌全辯論意旨，認被告犯罪不能證明，依法為無罪之
    諭知，經核並無不合。公訴人上訴，認被告明知工作地點為山坡地，竟建造墳墓
    ，且其以此為業，焉無違反水土保持法之認識云云，指摘原判決不當，為無理由
    ，應予駁回。
據上論斷，應依刑事訴訟法第三百六十八條，判決如主文。
本案經檢察官郭弘佑到庭執行職務。
中      華      民      國    九十      年      十      月      五      日
                              臺灣高等法院刑事第十一庭
                                  審判長法  官  楊  照  男
                                        法  官  陳  炳  彰
                                        法  官  王  詠  寰
右正本證明與原本無異。
如不服本判決應於收受送達後十日內向本院提出上訴書狀，其未敘述上訴之理由者並
得於提起上訴後十日內向本院補提理由書（均須按他造當事人之人數附繕本）。
                                        書記官  駱  麗  君
中      華      民      國    九十      年      十      月      五      日


司法院資訊處製作；財團法人民間司法改革基金會備份。
